【裁判字號】    97,選上更(一),78
【裁判日期】    970429
【裁判案由】    賄選等
【裁判全文】
臺灣高等法院臺南分院刑事判決    97年度選上更(一)字第78號
上  訴  人
即  被  告  丁○○○
選任辯護人  陳文忠律師
            蔡青芬律師
上列上訴人因賄選案件，不服臺灣臺南地方法院95年度選訴字第
17號中華民國96年4月10日第一審判決（起訴案號：臺灣臺南地
方法院檢察署95年度選偵字第40號及移送併辦案號同署95年度選
偵字第50號），提起上訴，經最高法院第一次發回更審，本院判
決如下：
    主  文
原判決關於丁○○○部分撤銷。
丁○○○無罪。
    理  由
一、本件公訴意旨略以：被告丁○○○係臺南市第18屆小西里里
    長候選人，為求勝選，竟夥同丙○○、陳林月珍（丙○○、
    陳林月珍2人為原審同案被告，已判刑確定）共同基於對有
    投票權之人行求及賄賂之概括犯意聯絡，為下列之賄選行為
    ：(一)丙○○於民國（下同）95年5月初某日，至臺南市○○
    區○○里○○路○段359巷58號，對有投票權之王卓美珠行求
    ，約定屆時投票予丁○○○，並交付新台幣（以下同）1千5
    百元，作為投票予被告丁○○○之代價。(二)丙○○於95年5
    月14日前往臺南市○○里○○路○段556號，欲對該戶有投票
    權之周明德行求並交付現金，作為投票予被告丁○○○之代
    價，惟遭周明德拒絕。(三)丙○○於95年5月初某日，前往臺
    南市○○里○○路○段734巷16弄5號，對該戶有投票權之乙○○行求欲交付現金1千元作為投票予被告丁○○○之代價
    ，亦遭乙○○所拒。(四)丙○○於同年5月某日，對設籍於臺
    南市○○里○○路○段734巷16弄5號之具有投票權之甲○○
    行求，並交付5百元作為投票予被告丁○○○之代價，然於
    同年月25日下午，甲○○之母乙○○得知甲○○收受賄款一
    事，旋即帶同甲○○至丙○○位於臺南市○○里○○路○段
    357號2樓住處，欲將5百元賄款返還丙○○，因未獲丙○○
    ，故將現金返還丙○○之妻曾盧麗華，適逢丁○○○行經該
    處，曾盧麗華旋向丁○○○表示「人家不要收」等語，並將
    該5百元交付予丁○○○。(五)陳林月珍於95年5月間，對設籍
    於臺南市○○里○○路○段359巷1號之有投票權之黃松雄行
    求，並交付1千元作為投票予被告丁○○○之代價，同時另
    交付1千元，請其轉交同設籍該處之黃錦雲，作為投票予被
    告丁○○○之代價，同日下午，黃松雄即轉交予黃錦雲。案
    經臺南市調查站及臺南市警察局第二分局報請臺灣臺南地方
    法院檢察署檢察官偵查起訴，因認其共犯公職人員選舉罷免
    法第90條之1第1項對於有投票權之人，行求賄賂，而約其投
    票權為一定之行使罪云云。
二、證人乙○○、周明德、王卓美珠、黃錦雲、蔡洪麗華、甲○○、丙○○於臺南市調查站之陳述，均為被告以外之人於審
    判外之陳述，被告丁○○○既不同意作為證據，依刑事訴訟
    法第159條第1項、第159條之5第1項之規定，即不得作為本
    案裁判基礎之證據資料。而該等證人於原審審理時以證人身
    分接受交互詰問後，認其等於臺南市調查站中之供述亦無「
    具有較可信之特別情況」，且其等均於偵訊時，以證人身份
    具結，就與本案有重要關係事項作證，且所述與臺南市調查
    站之陳述相符，是其等於臺南市調查站之陳述，並非「證明
    犯罪事實存否所必要」，依刑事訴訟法第159條之3之規範意
    旨，應認該等證人之陳述，對被告丁○○○而言，均無證據
    能力。
三、按犯罪事實應依證據認定之，無證據不得認定其犯罪事實；
    不能證明被告犯罪者，應諭知無罪之判決，刑事訴訟法第15
    4條第2項、第301條第1項分別定有明文。又按刑事訴訟法第
    161條第1項規定檢察官就被告犯罪事實，應負舉證責任，並
    指出證明之方法。對於其所訴之被告犯罪事實，應負提出證
    據及說服之實質舉證責任，倘所提出之證據，不足為被告有
    罪之積極證明，或其闡明之證明方法，無從說服法官以形成
    被告有罪之心證，基於無罪推定之原則，自應為被告無罪判
    決之諭知。而所謂認定犯罪事實之證據，係指足以認定被告
    確有犯罪行為之積極證據而言，如未發現相當證據，或證據
    不足以證明，自不能以推測或擬制之方法，以為裁判基礎（
    最高法院40年臺上字第86號判例要旨參照）。另認定犯罪事
    實所憑之證據，雖不以直接證據為限，間接證據亦包括在內
    ；然而無論直接或間接證據，其為訴訟上之證明，須於通常
    一般之人均不致有所懷疑，而得確信其為真實之程度者，始
    得據為有罪之認定，倘其證明尚未達到此一程度，而有合理
    之懷疑存在時，事實審法院復已就其心證上理由予以闡述，
    敘明其如何無從為有罪之確信，因而為無罪之判決，尚不得
    任意指為違法（最高法院76年臺上字第4986號判例要旨參照
    ）。
四、公訴人認被告丁○○○與已判決確定之丙○○、陳林月珍共
    犯公職人員選舉罷免法第90條之1第1項之行賄罪嫌，無非以
    丙○○、陳林月珍及證人王卓美珠、乙○○、甲○○、周明
    德、蔡洪麗華、黃錦雲之證述，及扣案之賄款共7百元（即
    前述自被告丁○○○身上扣得之4百元、王卓美珠身上扣得
    之3百元）等為其論據。訊據被告丁○○○堅決否認有上開
    犯行，辯稱：伊是清白選舉，沒有拿錢請被告丙○○、陳林
    月珍幫伊買票，丙○○、陳林月珍縱有向王卓美珠、周明德
    、乙○○、甲○○、黃松雄、黃錦雲等人行賄，亦為其個人
    之行為，伊不知情，至證人曾盧麗華交付的5百元是伊先前
    拿2千元請丙○○支付鄭國安、鄭國榮之母親喪儀，丙○○
    因認習俗喪儀不宜以雙數，只付1千5百元，餘5百元由丙○○之妻曾盧麗華交還，與賄選無涉等語。
五、查本案應審究之重點為：被告丁○○○有無提供資金給丙○○、陳林月珍賄選買票及丙○○、陳林月珍對王卓美珠、
    周明德、乙○○、甲○○、黃松雄、黃錦雲等人賄選買票被
    告是否知情並默許。被告丁○○○收受曾盧麗華交付之5
    百元是否其所支付鄭國安、鄭國榮之母親喪儀之餘款或係為
    退還之賄選買票款。經查：
（一）查證人丙○○於原審偵查中具結稱：「我有交1千5百元給
      王卓美珠，請他支持丁○○○，因為我想我不是候選人，
      而且我拿錢給自己的朋友，應該沒有關係」、「我有拿錢
      給乙○○，請他支持丁○○○，要給5百元，乙○○同意
      支持丁○○○，但沒有收下錢」、「我拿5百元給甲○○
      ，要讓他抽煙，沒有講要他支持丁○○○」、「行賄的錢
      是我自己的，我只花5、6千元」、「不是丁○○○指使我
      行賄，我是對王正雄（按丙○○曾與王正雄競選上屆里長
      落選）有恨，想要推翻他」、「行賄的事丁○○○不知道
      」、「行賄的款項不是丁○○○交給我的，她不知道我有
      拿錢請里民支持她」（詳偵查卷第79、80、125頁）。於
      原審亦證稱：「丁○○○來問我是否參選，我表示還在考
      慮，丁○○○表示她要參選，我認為她參選勝數較高，所
      以我就沒有參選，我總計花5、6千元，丁○○○來找我的
      時候我就結束活動」、「丁○○○沒有拿錢給我賄選，我
      所花的經費丁○○○不知道」（詳原審卷第213、214頁)
      。於本院上訴審審理時亦為相同之供述（詳本院上訴卷第
      58-60頁）。另證人陳林月珍於偵查中具結稱：「我沒有
      交付2千元給黃松雄，其中1千元轉交黃錦雲，我不知道此
      事」、「丁○○○只口頭尋求支持，沒有拿現金或其他東
      西要我幫忙行賄其他里民，我也沒有陪她拜票」（詳偵查
      卷第119頁)，於原審亦否認上情（詳原審卷第219、220頁
      ）。由上開證人丙○○、陳林月珍之證述，足徵被告並無
      提供資金給丙○○、陳林月珍供賄選買票，亦不知丙○○
      、陳林月珍對王卓美珠、周明德、乙○○、甲○○、黃松
      雄、黃錦雲等人賄選買票，或知情並默許其買票賄選之情
      事。而公訴人又未提出確切之證據，以證明被告與證人丙○○，及證人陳林月珍間，有何犯意聯絡或行為之分擔，
      故被告所辯：伊是清白選舉，沒有拿錢請被告丙○○、陳
      林月珍幫伊買票，丙○○、陳林月珍縱有向王卓美珠、周
      明德、乙○○、甲○○、黃松雄、黃錦雲等人行賄，亦為
      其個人之行為，伊不知情，尚非無據。
（二）至被告向曾盧麗華收受5百元部分：證人乙○○、甲○○
      於偵查及原審審理時雖分別證稱：丙○○於95年5月間有
      拿5百元給甲○○，經乙○○知悉後即於95年5月25日下午
      前往丙○○家中返還5百元予丙○○，因丙○○不在，乙○○等乃將現金交付丙○○之妻曾盧麗華，適被告丁○○○行經被告丙○○屋前，嗣證人曾盧麗華即將該5百元交
      付予被告丁○○○（詳偵查卷第32頁、原審卷第156、157
      、161頁），而被告丁○○○亦承認曾收受上開5百元，同
      時還口頭請託證人乙○○投票支持等語云云（詳偵查卷第
      69-71頁、原審卷第154頁）。惟查：證人丙○○於偵查及
      原審均已結證稱：「拿5百元給甲○○是要讓他買煙的，
      沒有要他支持丁○○○」、「還丁○○○之5百元係曾盧
      麗華交付的5百元，是因鄭國榮之母親過世，丁○○○拿
      給我2千元送喪儀，但喪儀不宜以雙數，故我只付1千5百
      元，餘5百元我叫我妻曾盧麗華交還丁○○○」（詳偵查
      卷第79頁、原審卷第154、212頁)，於本院上訴審審理時
      亦為相同之供述，另稱：甲○○（按甲○○智能不足）因
      打掃昆沙宮時，一併打掃其家後面，故平時曾拿1百元或2
      百元供其買香煙，並非幫丁○○○買票（詳本院上訴卷第
      58-60頁）。證人甲○○於原審亦證稱：「丙○○拿錢給
      我買香煙」（詳原審卷第156、157頁)，於本院上訴審審
      理時亦為相同之供述（詳本院上訴審第63頁）。另證人曾
      盧麗華即丙○○之妻於原審結證稱：「95年5月25日乙○○、甲○○有到我家拿錢要還我先生，因我要出去，故將
      錢放在口袋，他們拿什麼錢我不知道，只說拿給我先生」
      、「我先生說看到丁○○○時，拿五百元給他，那是什麼
      錢我不知道，我拿給丁○○○時，有告訴她是我先生叫我
      拿給你的」、「交錢給丁○○○時沒有說，這是別人不要
      的錢」（詳原審卷第179-181頁)。於本院上訴審審理時結
      證稱：「我交給丁○○○的5百元是我先生丙○○交待還
      給丁○○○的，而甲○○拿5百元是要還我先生丙○○的
      ，沒有說要還給丁○○○」等語（詳本院上訴卷第61頁）
      。而證人鄭國榮於原審結證供稱：「我母親過世時，喪儀
      禮金簿上有寫蔡武義的太太（即丁○○○）1千5百元，是
      丙○○拿去的」（詳原審卷第176頁）。
（三）本次最高法院發回意旨以：證人丙○○供稱在本次選舉以
      前，與被告關係不是很密切，而於臺南巿調查站及偵查中
      ，均未敘及該5百元係為被告支付奠儀之餘款，迨原審法
      院始供稱該5百元係為被告支付奠儀之餘款。何以在臺南
      巿調查站及偵查中，對此項有利之事實，未及時說明澄清
      ？為此本院於更審時再傳證人丙○○作證，丙○○證稱：
      「甲○○拿5百元還給我太太的時候，我不在家，我不知
      道。當天上午8點多我要出門之前，我就拿5百元交代我太
      太曾盧麗華，如果去買菜外出有碰到丁○○○的話，就將
      5百元拿給他」、「（你拿五百元給你太太的時候，甲○○是否已經拿5百元給你太太了？）還沒有。甲○○在當
      天中午11點的時候，才拿去我家的。」、「（你拿5百元
      給甲○○的事情，丁○○○知道否？）丁○○○不知道此
      事。」、「（這5百元是丁○○○拿給你的錢，還是你自
      己的錢？）5百元是我自己的錢。因為我平常都有拿錢給
      甲○○，那是因為甲○○常常掃地到我家的後門，有時候
      我會拿點錢給他。」、「（你叫你太太拿5百元給丁○○○的錢，是什麼錢？）那是我里內的里民鄭國安的母親去
      世，里內有三位里長候選人其他二位的候選人都已經送奠
      儀過去，後來我去問丁○○○是否要表示表示，丁○○○
      就拿2千元要包奠儀費用叫我轉交給鄭國安，我只有包了1
      千5百元，所以5百元要還給丁○○○的。」等語（見本院
      更字卷第69-70頁）。查證人丙○○已詳細證述：要還給
      丁○○○的5百元係丁○○○先前交付伊2千元要包奠儀費
      用所餘之款項，與伊給甲○○之5百元係不同款項，且證
      人鄭國榮於原審已結證稱：「我母親過世時，喪儀禮金簿
      上有寫蔡武義的太太（即丁○○○）1千5百元，是丙○○
      拿去的」（詳原審卷第176頁)，並有訃文及儀禮金簿影本
      附卷可按（附於偵查卷第147頁、第148頁），自堪採信。
      又證人丙○○並證稱：「（你與丁○○○有無很熟？）不
      熟。」、「（既然與丁○○○不熟，你為何要自己拿錢替
      她助選？）因為我曾經與王里長競選二次都是敗選，然後
      又被其奚落，我心理不爽，所以我自己拿錢出來幫忙丁○○○。」、「（你為何在台南市調查站及檢察官偵查中，
      沒有說到5百元是係幫丁○○○包奠儀後之餘款？）因為
      當時沒有問我，我也以為這5百元跟選舉沒有關係，所以
      沒說。」等語（見本院更字卷第68-70頁），且被告於偵
      查中已提出證人鄭國榮之母死亡之訃文及儀禮金簿上有寫
      蔡武義太太（即丁○○○）1千5百元之儀禮金簿影本附卷
      可按，已如前述，即被告在偵查中已有上開辯解，並非遲
      至原審始提出此有利之證據。
（四）綜上所述，曾盧麗華於95年5月25日下午將5百元交付被告
      收受，經查該款確係被告先拿2千元請丙○○支付鄭國安
      、鄭國榮之母親喪儀，丙○○按習俗包奇數1千5百元奠儀
      後所餘之款項，自不能以之遽而認定為被告經由曾江水賄
      選甲○○而退還之款項。
六、公訴人前開提出之證據中，證人丙○○雖於臺南市調查站、
    偵訊中自白有行求或交付賄賂予證人甲○○、乙○○、王卓
    美珠之犯行，惟證人丙○○始終證稱：其係出於自願為被告
    丁○○○買票賄選，未曾為任何不利於被告丁○○○之供述
    ，嗣於原審審理中亦然，均詳如前述，是被告丙○○之證詞
    ，實無從據為不利被告丁○○○之認定。而證人蔡洪麗華於
    偵訊中係證稱：「我知道陳林月珍是支持丁○○○，因為大
    家聊天都有耳聞，有一天下午陳林月珍問我是否賣票，我向
    他說我未設籍小西里，陳林月珍就未再多講」等語（見偵查
    卷第135頁），依其所述，僅能證明：被告陳林月珍是被告
    丁○○○之支持者，且曾詢問證人蔡洪麗華其是否賣票一事
    ，亦無從據此推認被告丁○○○係與被告陳林月珍基於共同
    犯意交付賄賂予證人黃松雄、黃錦雲。
七、按犯罪事實應依證據認定之，無證據不得認定其犯罪事實；
    刑事訴訟法第154條第2項定有明文。查與候選人並無親誼關
    係之人，為該候選人買票，固會使人產生「該買票者係出自
    該候選人之授意，且該資金亦係該候選人所提供」之懷疑，
    但要明確認定係該候選人有上開行為之事實者，仍應依證據
    認定之，若無證據即不得認定其犯罪事實。依上開證人之證
    述所示，原審共同被告丙○○雖有連續行求、交付賄賂予證
    人乙○○、王卓美珠之犯行，原審共同被告陳林月珍雖有行
    賄證人黃錦雲之犯行，已如前述，然尚非可據此率認被告丙○○、陳林月珍確係出於與被告丁○○○共同之犯意聯絡而
    為之分工行為。證人王卓美珠、乙○○、甲○○、黃錦雲之
    證述，以及扣案之賄款共7百元，無從據此推認被告丁○○○與被告丙○○、陳林月珍有共同犯意聯絡。
八、綜上所述，檢察官提出之前開證據，均不能證明被告丁○○○與丙○○、陳林月珍間有前述之行求、交付賄賂犯行，此
    外，復查無其它積極證據足資證明該等被告有此部分犯行，
    依法自應諭知無罪之判決。原審對被告丁○○○部分，未予
    詳查，遽予論罪科刑，自有未合，被告上訴意旨，否認犯罪
    ，指摘原判決此部分不當，為有理由，應由本院將此部分撤
    銷，並依法為無罪之判決。
據上論斷，應依刑事訴訟法第369條第1項前段、第364條、第301
條第1項前段，判決如主文。
本案經檢察官林炎昇到庭執行職務。
中    華    民    國    97    年    4     月    29    日
                  刑事第一庭    審判長法  官  黃崑宗
                                      法  官  夏金郎
                                      法  官  王明宏
以上正本證明與原本無異。
檢察官如不服本判決應於收受本判決後十日內向本院提出上訴書
，其未敘述上訴理由者並得於提起上訴後十日內向本院補提理由
書。
                                      書記官  黃全忠
中    華    民    國    97    年    4     月    30    日


司法院資訊處製作；財團法人民間司法改革基金會備份。
